【裁判字號】    91,訴,1447
【裁判日期】    920106
【裁判案由】    不動產所有權移轉登記等
【裁判全文】
臺灣臺南地方法院民事判決  九十一年度訴字第一四四七號
    原      告  乙○○
    被      告  丙○○
                顏韻真
    共      同
    訴訟代理人  林昆律師
    複  代理人  甲○○
右當事人間請求不動產所有權移轉登記等事件，本院判決如左：
    主    文
被告丙○○應將附表土地及房屋之所有權全部，移轉登記與原告。
被告丙○○應給付原告新臺幣參拾萬元，及自民國八十九年十月一日起至清償日止，
按週年利率百分之五計算之利息。
原告其餘之訴駁回。
訴訟費用由被告丙○○負擔十分之九，餘由原告負擔。
本判決第一、二項於原告以新臺幣柒拾陸萬捌仟壹佰元為被告丙○○供擔保後，得假
執行。但被告丙○○如於假執行程序實施前，以新臺幣貳佰參拾萬肆仟參佰元為原告
預供擔保，得免為假執行。
原告其餘假執行之聲請駁回。
    事實及理由
一、原告主張：
  (一)移轉土地、房屋所有權部份：
    (1)被告丙○○為原告之子，被告顏韻真為原告之媳，原告於民國八十二年間，與
      被告丙○○合資購買坐落於臺南市○○區○○段一○九四之五、一○九四之一
      五號，面積各為九十二平方公尺、六平方公尺土地之所有權全部，及其地上建
      物即同段五七二號、門牌號碼為臺南市○○區○○路五段一七一巷一一六弄五
      號、面積含陽台計一○六點二八平方公尺之所有權全部（以下簡稱為系爭房地
      ），購買資金由原告出資新臺幣（下同）五百七十萬元，被告出資二百三十萬
      元，總計八百萬元，並將所有權連同原告出資之部份全部信託登記為被告丙○
      ○所有，但所有權狀則約定由原告存放；惟被告卻於九十年七月間，藉故向原
      告騙取所有權狀，謂被告職業上須出示土地、建物所有權狀給他人看，請原告
      將土地、建物所有權狀借給他，伊讓他人看完後隨即歸還；但被告丙○○將所
      有權狀拿去後，並未履行伊之承諾，反而在原告不知情之下，私自以此房地作
      為擔保，提供予國泰人壽保險股份有限公司（以下簡稱為國泰人壽）設定最高
      限額為二百七十六萬元之抵押權，並於同時向國泰人壽借款二百三十萬元私自
      使用。
    (2)事經聲請人發現，遂請被告丙○○將設定予國泰人壽之系爭房地抵押權塗銷，
      但被告丙○○皆置之不理，並於九十年八月二十三日差一位友人拿被告丙○○
      所書立之聲明書予原告，聲明願將本案房地過戶予原告，且承諾往後本案房地
      所有權之任何問題與被告丙○○無任何關係。亦即被告私自以與原告合資購買
      、本無任何負擔之房地向銀行貸款二百三十萬元自行花用後，再聲明願放棄因
      被告私自之行為造成負債之本案系爭房地。
    (3)原告為保權益，深恐被告丙○○又再傷害原告，隨即催促被告丙○○辦理本案
      房地產之移轉，但被告丙○○並未依聲明書所言將產權移轉予原告，反而變本
      加厲的要再向原告要一筆錢，被告丙○○才願意移轉產權，經過多次的協調，
      直至九十年十月十九日，被告丙○○才又與原告簽立不動產買賣契約書，但事
      實上乃是合資關係結束的契約，雙方言明被告丙○○應於契約簽立日起五日內
      將產權移轉予原告，但被告丙○○至今仍藉故拖延未將產權移轉予原告。
    (4)依原告與被告丙○○契約書之約定，被告丙○○移轉本案系爭房地予原告，依
      契約書第二條之附註約定載明：「本約買賣之價款，已由甲方（即被告丙○○
      ）向國泰人壽辦理貸款領訖，乙方無須再付任何之款項。」可證原告是無須再
      給付任何的款項予被告丙○○的，被告丙○○自應依契約之約定，將本案系爭
      房地移轉予原告。
  (二)返還向國泰人壽借款所生之利息、違約金部份：查本案自從九十年七月間起，被
    告夫妻共謀欺騙原告偷貸款至今，皆未給付向國泰人壽所貸款二百三十萬元之利
    息，並已造成違約金及遲延利息之事實，且每月近二萬元之利息，累計至今已為
    數不少，今本案系爭房地原無貸款之負擔，皆因被告夫妻共謀貸款才導致本案系
    爭房地之負擔與利息、遲延利息、違約金之債務；依契約書其他特約事項第一條
    之約定：「甲方（即被告丙○○）與國泰人壽之貸款，如有違約時或遲延利息、
    利息．．．由甲方開立支票或本票給父親蔡添福先生，作為保證之用。」可知貸
    款利息最終應負責給付之人係被告，而本案之貸款係被告夫妻二人同謀貸款，本
    案系爭產權原為原告與被告丙○○合資購買，並無任何貸款，今造成貸款利息等
    負債，係被告丙○○一手造成的，若再不繳納，將導致被債權銀行國泰人壽強制
    執行拍賣之情事，此積欠之貸款利息等負債，自應由被告負擔，故被告夫妻二人
    自應共同給付予原告自九十年七月貸款日起至本案系爭房地移轉予原告名下之日
    止之利息、遲延利息、違約金。
  (三)返還借款部份：次查被告又共同於八十九年六月三十日、七月三十一日，二次各
    向原告借款一十五萬元，總計向原告借款三十萬元，言明八十九年十月一日清償
    。其中八十九年六月三十日由原告所開立支付之面額一十五萬元支票，係被告向
    駿達汽車股份有限公司購買汽車向原告所借，而指定開立的；另一張同年七月三
    十一日面額一十五萬元原告所開立借給被告之支票，被告顏韻真存入伊孩子林子
    靜（前夫所生之子）郵局之帳戶，至今皆未償還原告，原告自得請求被告連帶償
    還三十萬元，及自八十九年十月一日起至清償日止，按週年利率百分之五計算之
    利息。
  (四)對被告答辯之說明：
    (1)被告顏韻真辯稱：「本件原告訴之聲明所依據之法律關係均與被告顏韻真無關
      ．．．」云云，惟查除本案系爭房地所有權現登記在被告丙○○名下，依法被
      告丙○○應單獨負責將產權移轉登記與原告外，其餘原告訴之主張是不容被告
      顏韻真空言否認與其無關，企圖卸責的。因以本案之房地欺瞞著原告設定抵押
      權權利價值本金最高限額二百七十六萬元與國泰人壽抵押貸款二百三十萬元，
      及貸款後又不願依事後之約定將房地產移轉與原告，並向原告借款三十萬元皆
      是被告顏韻真主使，由被告丙○○配合並執行，搞得原告與被告丙○○父子失
      和，而被告顏韻真卻坐收漁翁之利，此事實具在，決不容被告顏韻真將責任全
      都推到被告丙○○一個人身上。
    (2)被告丙○○主張伊不負有故不履行系爭房地買賣契約及借款契約而應負遲延之
      責任．．．云云。惟查被告丙○○所言與事實不符，因本案系爭房地原來並無
      任何貸款之負擔，若不是被告共同欺騙原告暗中將系爭兩造合夥共有之房地，
      設定抵押與國泰人壽並貸款二百三十萬元，本案系爭房地焉有今日之負擔，又
      怎會有利息、遲延利息、違約金之情事，此設定抵押向國泰人壽貸款之情事，
      被告亦承認原告主張之事實，今本案系爭之事皆因被告而起，被告自應承擔本
      案系爭房地因被告背信貸款而衍生之利息、遲延利息、違約金之責任；若合夥
      關係之合夥人違背誠信，偷將合夥財產拿去貸款，自行享用，卻把貸款後對債
      權人應負之責任推給合夥人，而自己卻不用負責，並可冠冕堂皇的編排理由顛
      倒是非，此一行徑果若有理，那豈不是天下大亂，焉是民主法治國家所能容之
      。
    (3)又被告以系爭房地設定抵押擔保貸款後，於九十年十月十九日與原告訂立不動
      產買賣契約書，原告依契約第三條五日期限之規定，將移轉所需證件交付予被
      告所請之代書張閔惠，但代書卻一直拖延不辦理房地移轉，謂未得被告同意，
      伊不能辦理本案產權移轉；原告亦數次請被告依不動產買賣契約第三條之規定
      將證件交付予原告辦理系爭房地產權移轉登記，但被告始終不依契約交付證件
      予原告辦理移轉，在原告交付移轉證件二個月後，因故須使用證件欲取回時，
      被告反而指示承辦代書扣留原告之身分證及印章、印鑑證明等移轉文件，原告
      迫不得已才在九十一年一月十五日發存證信函予訴外人代書張閔惠，請其將原
      告之證件返還；以上所言皆可證實原告已依約履行交付辦理移轉之證件，若不
      是被告藉詞拖延，那原告何必自找麻煩多此一舉，增加自己的負擔提供擔保金
      聲請假扣押本案系爭房地呢？原告又何必在勞師動眾及繳納訴訟費訴請本案房
      地產移轉登記呢？
  (五)聲明：如主文第一項所示。被告丙○○以前列第一項土地及建物向國泰人壽
    股份有限公司貸款新臺幣二百三十萬元（抵押權設定價值為本金最高限額新臺幣
    二百七十六萬元）所衍生之利息、遲延利息、違約金，自民國九十年七月貸款之
    日起至第一項土地及建物所有權移轉予原告之日止，被告丙○○、顏韻真應連帶
    給付與原告。被告丙○○、顏韻真應連帶給付原告新臺幣三十萬元，及自民國
    八十九年十月一日起至清償日止，按週年利率百分之五計算之利息。原告願供
    擔保請准宣告假執行。
二、被告則以：
  (一)被告顏韻真部份：本件原告訴之聲明所依據之法律關係均與被告顏韻真無關。蓋
    上開系爭不動產買賣契約及借款契約之兩造當事人均分別為原告及被告丙○○，
    被告顏韻真非系爭不動產買賣契約及借款契約之當事人。原告對被告顏韻真提起
    本件之訴，自屬無據。
  (二)被告丙○○部份：
    (1)對原告主張系爭不動產買賣契約及借款契約之真正不爭執。
    (2)否認原告所為「被告丙○○故不履行系爭不動產買賣契約及借款契約而應負遲
      延責任」之主張。
    (3)系爭不動產買賣契約成立後，被告丙○○即要求原告協同辦理不動產移轉登記
      手續，惟原告均故意藉詞拖延，致迄今尚未將系爭不動產移轉登記為原告所有
      。是本件應由原告負遲延責任。
    (4)再被告丙○○固有向原告借款三十萬元之事實。惟兩造成立借款契約時並未約
      定清償期限，且被告丙○○與原告協調前項不動產買賣契約時，雙方曾談及是
      否將上開三十萬元之借款抵充為被告丙○○之損失，雖事後兩造未達成共識而
      作罷。惟被告丙○○之上項借款債務既屬未定清償期之債務，被告丙○○應自
      收受起訴狀繕本之日起，始負遲延責任，自無疑義。
    (5)再系爭不動產買賣契約係於九十年十月十九日成立，則該契約其他約定事項第
      一條所示，系爭房地之「國泰人壽貸款」之負擔，應自成立之日起，即歸由原
      告負擔。是原告訴之聲明第二項所示之請求，應僅「自九十年七月貸款之日起
      至九十年十月十九日止」為有理由。逾此部份之請求則無理由，被告丙○○自
      得拒絕給付。
    (6)本件被告丙○○就系爭不動產買賣契約及借款契約，均不負遲延責任，既如前
      述，本件訴訟費用應由原告負擔。
  (三)聲明：原告之訴駁回。如受不利判決，被告願供擔保，請准宣告免為假執行
    。
三、原告主張與被告丙○○於九十年十月十九日簽訂「不動產買賣契約書」，雙方約
    定甲方（即被告丙○○）將其所有系爭房地全部出賣與乙方（即原告）等情，業
    經提出該買賣契約書影本一份為證，被告丙○○對於該契約書之真正及內容且均
    不爭執，原告此部份主張可信為真實，從而原告基於買賣之法律關係，請求被告
    丙○○應將系爭房地之所有權全部移轉登記與原告，為有理由，應予准許。
四、原告主張被告丙○○於八十九年六月三十日向其借款三十萬元之情，則有原告所
    簽發之支票影本二紙為證，被告丙○○對於該支票之真正亦不爭執，且自認確曾
    向原告借款三十萬元，則原告基於消費借貸之法律關係，請求被告丙○○清償三
    十萬元，自屬有據。另證人蔡仁明確證稱：「八十九年六月間，丙○○一人在
    我父親（即原告）住所稱要買車子，我父親開了兩張票給他．．借款當時言明三
    個月後要還，但至今仍未還．．丙○○借款當時我有在場」等語（九十一年八月
    二十二日言詞辯論筆錄），被告丙○○雖否認向原告借款時，有於九月底前清償
    之約定，主張應自九十一年六月二十九日即起訴狀繕本送達之翌日起算利息云云
    ，惟始終未爭執證人蔡仁之前開證詞；另審之證人蔡仁與原告、被告丙○○
    分別為父子、兄弟關係，與兩造分屬至親，雖蔡仁事後擔任原告之輔佐人，與
    被告丙○○處於對立關係，然衡情應無特意虛構清償日期以「加重」被告丙○○
    負擔之動機與必要，準此足見證人蔡仁前開證詞應屬可採，本件借款之清償日
    期應認為八十九年十月一日，被告丙○○空言否認有清償日期之約定，乃不足取
    ，是原告主張被告丙○○所負之前開借款債務，應自八十九年十月一日起按法定
    利率即週年利率百分之五計算之利息，為有理由。再查，原告乃基於消費借貸之
    法律關係，請求清償前開借款與利息，而於八十九年六月三十日向原告借款者係
    被告丙○○，此為原告、證人蔡仁所一致指陳，則該消費借貸契約應僅存在於
    原告與被告丙○○之間。原告雖以該三十萬元借款中，有十五萬元係以被告顏韻
    真之子林子靜名義提示兌現，以及被告顏韻真曾於八十九年十月間自承該三十萬
    元借款係渠要使用等語，主張被告顏韻真應連帶清償，惟借用人是否基於第三人
    之指示而出面借款，乃至貸得款項後，欲如何使用該筆借款，與借貸雙方當事人
    並無影響，不能因為借用人係基於第三人指示出面借款，或借款後將貸得款項轉
    交該第三人使用，即認該第三人亦負清償借款之責任，故縱被告丙○○確係因被
    告顏韻真之指示而出面向原告貸款，且貸得三十萬元後，將其中十五萬元交予被
    告顏韻真，仍不能因此使被告顏韻真成為消費借貸之當事人，遑論與被告丙○○
    連帶付清償責任，被告顏韻真主張渠並非消費借貸契約之當事人，無清償價款之
    義務等語，自屬有理，原告則執前詞主張被告顏韻真應負連帶責任，為無理由，
    應予駁回。
五、次查，原告主張被告丙○○另以系爭房地，向國泰人壽抵押貸款二百三十萬元之
    情，復為被告所自認，且有本院依職權向國泰人壽調閱之借據、繳息記錄等附卷
    可稽，原告此部份主張自屬真實。另審之原告與被告丙○○於前開買賣契約書「
    其他特約事項」第一條約定：「甲方與國泰人壽之貸款，如有違約金時，或遲延
    利息、利息、增值稅，可先由父親蔡添福先生先墊款，由甲方開立支票或本票給
    父親蔡添福先生，作為保證之用」，雖可認兩造間約定該貸款所生之利息、違約
    金應由被告丙○○負擔，惟被告丙○○前開利息、違約金債務之債權人乃為國泰
    人壽，清償之對象亦應為國泰人壽，與原告無關；且前開約定係稱原告先行墊付
    利息違約金後，被告丙○○應開立支票或本票作為保證之用，亦即原告必須先行
    墊付前開利息、違約金後，始能要求被告丙○○清償原告所墊付之款項，而原告
    既未向國泰人壽清償利息與違約金，則上開契約書特約事項第一條所定條件仍未
    成就，原告據以請求被告應連帶給付該利息、違約金，自無理由，應予駁回。
六、從而，原告基於與被告丙○○間之買賣契約以及消費借貸關係，請求被告丙○○
    應將附表所示土地及房屋之所有權全部，移轉登記與原告，並應給付原告三十萬
    元，及自民國八十九年十月一日起至清償日止，按週年利率百分之五計算之利息
    部份，為有理由，應予准許；逾上開部份之請求，於法尚有未合，自應予駁回。
七、原告及被告丙○○分別陳明願供擔保聲請宣告假執行及免為假執行，就原告勝訴
    部份，經核均無不合，爰分別酌定相當之擔保金額准許之。至原告敗訴部份，其
    假執行之聲請已失所附麗，應併予駁回。
八、本件為判決之基礎已臻明確，兩造其餘攻擊防禦方法，核與判決基礎無影響，即
    無再予審酌之必要，附此敘明。
九、結論：原告之訴為一部有理由一部無理由，依民事訴訟法第七十九條但書、第三
    百九十條第二項、第三百九十二條，判決如主文。
中      華      民      國    九十二    年      一      月      六      日
                                臺灣臺南地方法院民事第二庭
~B法      官  吳坤芳
右為正本係照原本作成
如對本判決上訴，須於判決送達後廿日內向本院提出上訴狀
中      華      民      國    九十二    年      一      月      六      日
~B法院書記官  陳怡吟
~T40
附表
┌───────────────────────────────────┐
│土地部份                                                              │
├────────────────┬──────────┬───────┤
│地                            號│面                積│備          註│
├────────────────┼──────────┼───────┤
│臺南市○○區○○段一○九四之五號│九十二平方公尺      │              │
├────────────────┼──────────┼───────┤
│臺南市○○區○○段一○九四之一五│六平方公尺          │              │
│號                              │                    │              │
├────────────────┴──────────┴───────┤
│房屋部份                                                              │
├─────────┬────────────┬──────┬─────┤
│建              號│門    牌    號    碼    │面        積│備      註│
├─────────┼────────────┼──────┼─────┤
│臺南市○○區○○段│臺南市○○路○段一七一巷│一○八點二八│含陽台    │
│                  │                        │平方公尺    │          │
└─────────┴────────────┴──────┴─────┘


司法院資訊處製作；財團法人民間司法改革基金會備份。
